臺灣屏東地方法院民事判決
111年度潮簡字第306號
原      告  凱基商業銀行股份有限公司


法定代理人  魏寶生  


訴訟代理人  李東銘  
            陳靜盈  
被      告  陳嬌    
            林毅達  
            林育麗  

            林岳隆  
            林春珍  
            林秋金  
            李哲峯  
            林巧容  
            林育楸  
            林育清  

            林建豪  
被代位人    林靜誼  
上列當事人間代位請求分割遺產事件，本院於111年5月18日言
詞辯論終結，判決如下：
　　主      文
被代位人林靜誼與被告公同共有如附表一所示之遺產准予分割，
其分割方法依附表二之應繼分比例登記為分別共有。
訴訟費用由二造依附表三所示比例負擔。
    事實及理由
壹、程序方面：
    本件被告經合法通知，均未於言詞辯論期日到場，核無民事
    訴訟法第386條所列各款情形，爰依原告之聲請，由其一造
    辯論而為判決。
貳、實體方面：
一、原告主張：被代位人林靜誼為原告之債務人，前積欠原告新
    臺幣（下同）80,486元及利息未清償。附表一所示之遺產（
    下稱系爭遺產）為被繼承人林福妹所有，林福妹死亡後，由
    被告陳嬌、林毅達、林育麗、林岳隆、林春珍、林秋金、李
    哲峯、林巧容、林育楸、林育清、林建豪（下稱被告等）及
    被代位人林靜誼繼承。系爭遺產現為被告等及被代立人公同
    共有，並無不能分割之情事，然被代位人林靜誼自應償還原
    告借款之時，得以行使遺產分割請求權方式取得財產，進而
    清償原告之債務，惟林靜誼迄今仍怠於行使，且林靜誼已陷
    於無資力，致原告無法對林靜誼應分得之部分執行受償，原
    告自有行使代位權以保全債權之必要，爰依民法第242條、
    第1164條規定，代位林靜誼請求被告等就系爭遺產請求分割
    ，並依附表二之應繼分比例登記為分別共有，而提起本件訴
    訟等語。並聲明求為判決：如主文第1項所示。
二、被告方面：
    被告經合法通知，均未於言詞辯論期日到場，亦未提出書狀
    作何聲明或陳述。
三、法院之判斷：
㈠、繼承人有數人時，在分割遺產前，各繼承人對於遺產全部為
    公同共有；繼承人得隨時請求分割遺產，但法律另有規定或
    契約另有訂定者，不在此限，民法第1151條、第1164條分別
    定有明文。又按民法第1164條所定之遺產分割，係以遺產為
    一體，整個為分割，而非以遺產中各個財產為分割對象，亦
    即遺產分割之目的在廢止遺產全部之公同共有關係，而非旨
    在消滅個別財產之公同共有關係，其分割方法應對全部遺產
    整體為之。遺產之公同共有係以遺產之分割為其終局目的，
    而以公同共有關係為暫時之存在，在公同共有遺產分割自由
    原則下，民法第1164條規定，繼承人得隨時請求分割遺產，
    依同法第829條及第830條第1項觀之，自應解為包含請求終
    止公同共有關係在內，俾繼承人之公同共有關係消滅而成為
    分別共有，始不致與同法第829條所定之旨趣相左，庶不失
    繼承人得隨時請求分割遺產之立法意旨。
㈡、次按債務人怠於行使其權利時，債權人因保全債權，得以自
    己之名義，行使其權利；但專屬於債務人本身者，不在此限
    ，民法第242條定有明文。前揭規定係因債權人得就債務人
    之財產受清償，是為通例，債務人財產之增減，於債權人之
    債權有重大關係，故於債務人怠於行使其權利時，應許債權
    人為保全其債權起見，得以自己之名義，行使屬於債務人之
    權利，以保護其利益，但專屬於債務人一身之權利，則不許
    債權人行使之。是債權人得依民法第242條規定代位行使債
    務人之權利，以債務人之權利非以其人格上之法益為基礎之
    財產權為限，且債務人之財產應為全體債權人之總擔保，其
    消極不對他人為權利之行使，將影響債權人之債權實現，故
    民法設有代位權之制度，供債權人為債之保全，惟債權人干
    涉債務人之權利行使並非毫無限制，民法第242條但書即規
    定專屬於債務人之權利，債權人不得代位行使。蓋專屬權多
    以人格及身分關係為基礎，凡依法律規定僅該當事人始得為
    之，或依其性質具有屬人性，不適於由他人代位行使之權利
    ，自屬該條但書所謂「專屬於債務人本身」之權利，不能准
    由該當事人之債權人代位行使之，且不以法律有「專屬於債
    務人本身」之明文規定為限。至民法第242條代位權行使之
    範圍，就同法第243條但書規定旨趣推之，並不以保存行為
    為限，凡以權利之保存或實行為目的之一切審判上或審判外
    之行為，諸如假扣押、假處分、聲請強制執行、實行擔保權
    、催告、提起訴訟等，債權人皆得代位行使。
㈢、繼承權係屬以人格法益為基礎之權利，並非單純之財產權，
    繼承係包括身分關係之承認，故應認專屬於繼承人所有。而
    遺產分割請求權性質上雖係基於繼承人之身分，由繼承權所
    衍生，但在繼承人繼承被繼承人之遺產後，已承認與被繼承
    人之身分關係，遺產分割請求權之行使固足以消滅全體繼承
    人就全部遺產之公同共有關係，惟此係就繼承人所繼承之財
    產請求分割，與被繼承人之身分關係無關，並非打破全體繼
    承人之共同繼承狀態，僅遺產分割係以整個遺產為一體，並
    非以遺產中個別之財產分割為對象，即遺產分割之目的在廢
    止遺產全部之公同共有關係，非消滅個別財產之公同共有關
    係，乃遺產分割請求權行使方法之限制，尚非因此使遺產分
    割請求權成為以人格法益為基礎之權利，應專屬由繼承人行
    使。是本院認遺產分割請求權雖係基於繼承權而來，但係就
    繼承人已經繼承之被繼承人遺產請求分割，該已經繼承之被
    繼承人遺產為繼承人之財產可供清償繼承人之債務，遺產分
    割請求權已與被繼承人之身分關係無涉，自非以人格法益為
    基礎之財產權，即非專屬於繼承人本身之權利，得由其債權
    人代位行使。 　　
㈣、經查，原告主張其為被代位人林靜誼之債權人，林靜誼財產
    不足以清償債務，另系爭遺產原為林福妹所有，林福妹死亡
    後由被告等及被代位人共同繼承其遺產而為公同共有等情，
    業據其提出債權憑證影本1份、繼續執行紀錄表、全國財產
    稅總歸戶財產查詢清單、地籍異動索引、土地登記第一類謄
    本、被告戶籍謄本及繼承系統表（見本院卷第8至11、16至2
    0、62至75、93至97頁）等件為證，復經本院依職權調閱繼
    承登記相關資料（見本院卷第30至59頁）可稽，被告未於言
    詞辯論期日到庭，亦未提出書狀為任何聲明或陳述，依民事
    訴訟法第280條第3項，視同自認，故原告上開主張事實，應
    堪認為真實。次查，林靜誼積欠原告債務迄今既未清償完畢
    ，且系爭遺產現仍為全體繼承人公同共有，原告尚無法聲請
    強制執行，須消滅公同共有關係即分割遺產，始能對林靜誼
    名下之財產求償。是林靜誼怠於行使分割遺產之權利，原告
    為保全其上開債權，代位林靜誼請求分割遺產，以供執行滿
    足其債權之清償，自無不合。
㈤、再按公同共有物之分割，除法律另有規定外，準用關於共有
    物分割之規定；分割之方法不能協議決定，或於協議決定後
    因消滅時效完成經共有人拒絕履行者，法院得因任何共有人
    之請求，命為下列之分配：一以原物分配於各共有人。但各
    共有人均受原物之分配顯有困難者，得將原物分配於部分共
    有人。二原物分配顯有困難時，得變賣共有物，以價金分配
    於各共有人；或以原物之一部分分配於各共有人，他部分變
    賣，以價金分配於各共有人，民法第830 條第2 項、第824
    條第2 項分別定有明文。又共有物分割之方法，固可由法院
    自由裁量，不受共有人主張之拘束，但仍應斟酌當事人之聲
    明、共有物之性質、經濟效用及全體共有人利益等，以為公
    平裁量。本院審酌系爭遺產以原物分割由被告等及被代位人
    依渠等應繼分比例分別共有，亦符合各共有人之利益及公平
    原則，爰認本件原告主張系爭遺產依如附表二所示之應繼分
    比例分割，尚屬適當。從而，原告依代位及分割遺產之法律
    關係，請求判決依如附表二所示之應繼分比例分割系爭遺產
    ，為有理由，應予准許，爰判決如主文第1 項所示。
四、末按因共有物分割、經界或其他性質上類似之事件涉訟，由
    敗訴當事人負擔訴訟費用顯失公平者，法院得酌量情形，命
    勝訴之當事人負擔其一部，民事訴訟法第80條之1 定有明文
    。查代位分割遺產事件本質上並無訟爭性，乃由本院斟酌何
    種分割方案較能增進遺產之經濟效益，並兼顧兩造之利益，
    以決定適當之分割方法。本件原告代位債務人即林靜誼請求
    分割遺產，兩造實互蒙其利，如僅由敗訴之被告負擔，本院
    認為顯失公平，爰審酌上情及原告勝敗比例，認本件訴訟費
    用應按如附表三所示負擔，始為公平，併此敘明。
五、訴訟費用負擔之依據，民事訴訟法第80條之1。 
中　　華　　民　　國　 111　　年　　 5　　月　　30　　日
                  潮州簡易庭       法　官　吳思怡
以上正本係照原本作成。
如不服本判決，應於送達後20日內，向本院提出上訴狀並表明上
訴理由，如於本判決宣示後送達前提起上訴者，應於判決送達後
20日內補提上訴理由書（須附繕本）。如委任律師提起上訴者
，應一併繳納上訴審裁判費。
中　　華　　民　　國　 111　　年　　 5　　月　　30　　日

                                  書記官　蔡進吉
附表一：
編號 遺產標示 1 屏東縣○○鄉○○段00000000地號土地所有權，權利範圍：公同共有1分之1。 2 屏東縣○○鄉○○段00000000地號土地所有權，權利範圍：公同共有1分之1。 3 未辦保存登記建物:屏東縣○○鄉○○村○○路00號，權利範圍：公同共有1分之1。 

附表二：應繼分比例
編號 繼承人 應繼分比例 1 林靜誼 1/24 2 陳嬌 1/24 3 林毅達 1/24 4 林育麗 1/24 5 林岳隆 1/6 6 林春珍 1/6 7 林秋金 1/6 8 李哲峯 1/6 9 林巧容 1/24 10 林育楸 1/24 11 林育清 1/24 12 林建豪 1/24 

附表三：訴訟費用負擔比例
編號 當事人 應繼分比例 1 原告 1/24 2 陳嬌 1/24 3 林毅達 1/24 4 林育麗 1/24 5 林岳隆 1/6 6 林春珍 1/6 7 林秋金 1/6 8 李哲峯 1/6 9 林巧容 1/24 10 林育楸 1/24 11 林育清 1/24 12 林建豪 1/24